臺灣桃園地方法院刑事判決　　　　　　　93年度訴字第1737號
公　訴　人　臺灣桃園地方法院檢察署檢察官
被　　　告　癸○○
上列被告因偽造文書等案件，經檢察官提起公訴（93年度偵緝字
第65號），本院判決如下：
    主    文
癸○○連續行使偽造私文書，足以生損害於他人，處有期徒刑壹
年陸月。又連續意圖為自己不法之所有，而侵占自己持有他人之
物，處有期徒刑壹年貳月。應執行有期徒刑貳年陸月。
    事    實
一、癸○○自民國86年間某日起，在其原位於桃園縣中壢市○○
    街163 巷26之1 號之住處，陸續招募均由其本人自任會首，
    採內標制、會員人數、會金、底標、起迄日期、開標日期等
    如附表編號一、二所示之互助會，及另一自88年6 月25日起
    至91年5 月25日止、會員連會首人數為36人、會金新台幣（
    下同）20000 元、底標2000元、每月25日下午6 時開標、採
    內標制之互助會（下稱編號三互助會），即共3 個民間互助
    會，並以投標金額最高之人為得標者，3 會開標地點皆在上
    開地點，且由其負責主持開標、收款等事宜。而其因以會養
    會致週轉不靈之故，竟萌貪念，明知「丙○○」並未加入編
    號二之互助會1 會，惟在互助會單上偽列「丙○○」為會員
    ，復基於意圖為自己不法所有之概括犯意及行使偽造私文書
    之概括犯意，於附表一所示編號一、二互助會進行期間內，
    自89年9 月5 日起至90年2 月5 日止，先後由其於上開編號
    一、二互助會開標之日（即附表一所示冒標日期），在上開
    開標地點，利用擔任會首及主持開標之便，趁部分活會會員
    未到現場投標及參與開標之會員相互間不熟悉之機會，以口
    頭佯稱有未到場會員委其投標，而以在空白紙上偽填姓名、
    出標金額各如附表一所示之被冒標會員、標息金額之方式，
    依習慣表示擬投標會員競價投標之意思表示，用資偽造各該
    會員以如附表一之不等金額競標之標單之準私文書，連續偽
    造標會單，再先後出示所偽造之上紙標單予到場會員而行使
    之，連續向其他會員騙稱已由如附表一所示被冒標會員，以
    如附表一所示標息金額得標，均足以生損害於如附表一所示
    被冒標會員及全體活會會員，而以此方式冒標如附表一所示
    被冒標會員尚屬活會會員之會，並以如附表一所示之標息金
    額得標，再告知各活會會員遭冒標會員之得標金額，以此方
    式使各次活會會員及被冒用姓名之會員陷於錯誤，皆如數交
    付會款，而分別詐得如附表一所示之金額，編號一、二互助
    會合計共詐得約432000元。
二、癸○○另基於意圖為自己不法所有之概括犯意，自90年2 月
    5 日後某日起至同年3 月5 日後某日止，在桃園縣境內某處
    ，連續將其向編號二、三互助會會員所收得，由被害人乙○○○（即郭太太）、丁○○○、己○○於附表二所示之時間
    ，以附表二所示之標息得標之互助會會款（金額詳如附表二
    所載），即共0000000 元，挪為己用，而侵占入己。
三、嗣於90年3 月中旬，除上開編號一互助會已結束外，其餘2
    個互助會均無故停標，經上開互助會之會員己○○等人屢次
    催討後，癸○○始出面協調，而於同年5 月4 日，己○○等
    人向桃園縣中壢市調解委員會聲請進行調解時，經活會會員
    間互相查核，發現編號一互助會之尾會，竟尚有庚○○○、
    王瓊瑩（即己○○之女）、戊○○等3 名活會會員，而編號
    二互助會之尾會，仍有己○○、丁○○○、戊○○、辛○○○（即蔣太太）等4 名活會會員，且庚○○○等人亦均未拿
    到會款等情，己○○等人始知受騙。
四、案經己○○、壬○○、丙○○、子○○○、戊○○、陳秀玉
    、丁○○○、辛○○○、乙○○○、庚○○○、甲○○訴請
    臺灣桃園地方法院檢察署檢察官偵查起訴。
    理    由
一、訊據被告癸○○固坦認其先後擔任上開編號一、二、三互助
    會會首之事實，惟矢口否認有何行使偽造私文書等犯行，辯
    稱：告訴人己○○、戊○○等人都是要拿尾會賺利息，伊就
    跟他們說若伊有需要的話，伊就會用他們的名義標起來，再
    給他們利息云云。然查：
    （一）被告於上揭時、地，先後冒用如附表一所示被冒標會
          員之名義，以附表一所示之標息，連續偽造標單，冒
          標上開編號一、二之互助會，使各次活會會員及被冒
          用姓名之會員陷於錯誤，而詐得如附表一所示冒標金
          額之事實，迭據告訴人甲○○、丙○○、己○○、廖
          劉秀梅、戊○○、丁○○○、辛○○○、乙○○○、
          壬○○、子○○○、陳秀玉於偵查、本院審理中指述
          甚詳在卷（見90年度偵字第18278 號偵查卷第40頁以
          下及本院本院94年3 月21日、同年4 月27日、同年5
          月23日審判筆錄），復有互助會單5 紙；告訴人等所
          提出被告坦承冒標之錄影帶1 捲、上開錄影帶譯文1
          份、編號二、三互助會標息資料1 份、還債證明書3
          份、切結書1 份；支票影本、退票理由單影本各1 紙
          、本票影本21紙附卷可稽（附於上開偵查卷第11至15
          、47頁及本院卷）。至被告雖以前揭情詞置辯，惟已
          顯與上開事證有間，況被告於本院訊問時坦認伊曾使
          用告訴人己○○、辛○○○的名義標會一情（見本院
          94年1 月21日訊問筆錄），且被告於立具予告訴人陳
          邱美卿之切結書中並載明：甲方（即被告）於民國八
          十九年九月互助會開標日未經乙方（即告訴人陳邱美
          卿）同意，擅自以乙方名義投標陸仟元，得款約伍拾
          陸萬元整等語，有上開切結書在卷足佐，而被告於本
          院審理中亦不否認上開切結書之真實性，是認被告上
          開所辯委無足取。又被告偽造上開標單（準私文書）
          以為行使，足以使被冒用姓名之會員無故負有繳納死
          會會款之義務，自足以生損害於他人。
　　（二）關於本件計算被告詐欺會款所得之方式：
    （１）按死會會員本即有繳交會款之義務，故僅有該次活會
          會員所繳交之金額，始為被告該次詐得之款項；至於
          死會會員所繳交之款項，則應循民事途徑解決。再者
          ，本件互助會均採內標制，活會會員在繳交會金時，
          均應先扣除當次標息，從而，活會會員被詐欺之金額
          ，亦應扣除該次標息。
    （２）再活會會員之人數固應隨每次標會，而次第減少一人
          ，惟該次標會如係被告所冒標，則實無已得標之活會
          會員，自無須減少一人。故每次被詐欺之活會會員人
          數，除該次標會理論上所餘之活會會員人數外，並應
          按被告之前冒標之次數，加計活會會員之人數。
    （３）據上，被告1 次冒標，所詐得之金額計算公式為：（
          會金－該次標息）×（應有之活會會員人數＋被告之
          前冒標之次數）＝詐欺金額。
    （４）關於附表一編號一互助會之各次得標標息，卷內並無
          任何資料可查，是採最有利於被告之方式，加以認定
          附表一編號一互助會之冒標標息，即均以告訴人楊秀
          金所提出編號二、三互助會得標標息資料中，最高之
          標金7500元作為冒標標息，而附表一編號一互助會冒
          標時間則認定為最後3 次開標時間，亦採最有利於被
          告之方式。關於附表一編號二互助會各次標會之時間
          及標息，已見於上開得標標息資料，至冒標之時間除
          告訴人丁○○○部分業經被告於切結書中自白係89年
          9 月外，其餘3 次冒標時間則認定為最後3 次有進行
          開標之日期，採取最有利於被告之方式。另被告上開
          自白其冒標告訴人丁○○○互助會之標息為6000元，
          與告訴人己○○所提出編號二互助會得標標息資料（
          即89年9 月份之標金為5700元）不符，然從有利被告
          之認定，即以被告上開自白之標息作為認定詐得金額
          之計算依據。
    （５）依上說明，計被告於附表一編號一之互助會中，冒標
          3 會，詐得112500元；於附表一編號二之互助會中，
          共冒標4 會，詐得319500元；以上被告詐欺所得金額
          ，合計432000元。
　　（三）末查，詐欺取財罪性質上係屬即成犯，則被告雖於事
 　　　　 後已清償部分冒標所得款項，亦經告訴人己○○等人
          於本院審理中陳稱在卷，然被告事後所為之部分清償
          行為係涉犯後態度，並不影響行為時所具有之犯罪故
          意，併此敘明。
    （四）綜上，本件事證已臻明確，被告上揭行使偽造私文書
          等犯行足可認定，應依法論科。
二、訊據癸○○固就其於附表二所示之侵占時間，先後將其向編
    號二、三互助會會員所收得，由告訴人乙○○○（即郭太太
    ）、丁○○○、己○○於附表二所示之時間，以附表二所示
    之標息得標之互助會會款供己使用之事實坦白承認，惟矢口
    否認有何侵占犯行，辯稱：伊有經告訴人乙○○○、丁○○○、己○○之同意，始挪用上開互助會款云云。然查，上揭
    事實欄二所載之犯罪事實，迭據告訴人乙○○○、丁○○○
    、己○○於檢察官訊問時、本院審理中證述明確在卷（見上
    開偵查卷第41頁及本院本院94年3 月21日、同年4 月27日審
    判筆錄），且被告於本院訊問時亦自承：我確實有將丁○○○、乙○○○、己○○的會款拿去使用，‧‧我拿他們的會
    款去使用，他們並沒有同意，我只是有電話告知等語屬實在
    卷（見本院94年1 月21日訊問筆錄），況被告就其所辯上情
    ，自始並未提出任何事證，供本院查證以實其說，則要無從
    遽為其有利認定，堪認被告上開所辯不足採信。本件事證明
    確，被告上揭侵占犯行可以認定，亦應依法論科。
三、按被告癸○○冒標會款時，有冒如附表一所示被冒標會員之
    名義在空白紙上偽填姓名、出標金額，再於開標後，出示予
    其他不知情之活會會員為得標之表示，業據告訴人子○○○
    、甲○○、己○○於檢察官訊問時、本院審理中證稱在卷（
    見上開偵查卷第42頁、本院94年3 月21日審判筆錄），則該
    標會單在習慣上足以辨明係該會員以所書數字為標息金額參
    加競標之標單，自應依刑法第220 條第1 項規定，以私文書
    論。核被告就事實欄一部分所為，係犯刑法第216 條、第21
    0 條之行使偽造私文書罪及同法第339 條第1 項詐欺取財罪
    ；就事實欄二部分所為，則係犯刑法第335 條第1 項之侵占
    罪。又被告偽造私文書之低度行為，應為其後行使之高度行
    為所吸收，僅論刑法第216 條、第210 條之行使偽造私文書
    罪。再被告各次詐欺取財犯行，均係以一冒標後詐取會款行
    為而對各個活會會員（當時之活會會員）為之，均為想像競
    合犯，應從一重之詐欺取財罪處斷。被告先後多次行使偽造
    私文書、詐欺取財、侵占犯行，時間緊接，犯罪構成要件相
    同，顯各係基於概括犯意為之，均為連續犯，各以一罪論，
    均應依法加重其刑。被告所犯行使偽造私文書罪與詐欺取財
    罪兩罪間，有方法與結果之牽連犯關係，應依刑法第55條之
    規定，從一重之行使偽造私文書罪處斷。被告所犯上開行使
    偽造私文書罪、侵占罪2 罪間，犯意各別，罪名不同，應分
    論併罰。爰審酌被告發現財務周轉已生困難，初期不思面對
    問題解決，反以冒標手段彌縫，致使損害持續擴大，其擔任
    互助會會首竟違背會員之信任而冒標會款，並將其所收取持
    有之互助會會款予以侵占，冒標共計7 次、侵占共計3 次，
    前後所詐得、侵占金額高達0000000 元，危害社會經濟秩序
    不輕，且嚴重影響上開互助會活會會員之生計，迄今尚未依
    約賠償被害人等所受之損害，及其犯後矢口之態度，惟念被
    告並無任何前科紀錄，有臺灣高等法院被告前案紀錄表1 份
    在卷可參，素行尚稱良好等一切情狀，分別量處如主文所示
    之刑，並依法定其應執行之刑，以資懲儆。
四、至被告上開所偽造之標單，雖係其所有，且為供犯本件之罪
    所用之物，惟均於得標後丟棄而滅失一情，業經其於本院審
    理中供承在卷（見本院94年5 月23日審判筆錄），已無沒收
    之必要，故不依法宣告沒收之。
據上論斷，應依刑事訴訟法第299 條第1 項前段，刑法第56條、
第216 條、第210 條、第339 條第1 項、第335 條第1 項、第55
條、第51條第5 款，罰金罰鍰提高標準條例第1 條前段，判決如
主文。
本案經檢察官孫沛琦到庭執行職務。
中　　華　　民　　國　　94　　年　　6 　　月　　6 　　日
                            臺灣桃園地方法院刑事第十二庭
                                審判長法  官  游  紅  桃
                                      法  官  林  家  賢
                                      法  官  王  美  玲
以上正本證明與原本無異。
如不服本判決，應於判決送達後10日內向本院提出上訴狀 (應附
繕本)， 上訴於臺灣高等法院。
                                      書記官  張  子  涵
中　　華　　民　　國　　94　　年　　6 　　月　　9 　　日
附論罪科刑依據之法條：
刑法第216條：
行使第二百十條至第二百十五條之文書者，依偽造、變造文書或
登載不實事項或使登載不實事項之規定處斷。
刑法第210 條：
偽造、變造私文書，足以生損害於公眾或他人者，處五年以下有
期徒刑。
刑法第339條：
意圖為自己或第三人不法之所有，以詐術使人將本人或第三人之
物交付者，處五年以下有期徒刑、拘役或科或併科一千元（已提
高十倍為一萬元）以下罰金。
以前項方法得財產上不法之利益或使第三人得之者，亦同。
前二項之未遂犯罰之。
刑法第335條第1項：
意圖為自己或第三人不法之所有，而侵占自己持有他人之物者，
處五年以下有期徒刑、拘役或科或併科一千元以下罰金。
附表一：
┌──┬─────────┬───┬────┬───┬────────┐
│編號│互助會起迄日期、會│被冒標│冒標日期│標息  │冒標金額        │
│    │員人數、會金      │會員  │        │      │                │
├──┼─────────┼───┼────┼───┼────────┤
│一  │86.12.10起至90.1. │先後每│89、11、│7500  │37500           │
│    │10止，會員連會首人│次各冒│10      │      │                │
│    │數38人，會金2 萬元│用「王├────┼───┼────────┤
│    │，底標2 千元，每月│瓊瑩」│89、12、│7500  │37500           │
│    │10日上午10時開標。│、「廖│10      │      │                │
│    │                  │劉秀梅├────┼───┼────────┤
│    │                  │」、「│90、1、 │7500  │37500           │
│    │                  │戊○○│10      │      │                │
│    │                  │」三人│        │      │                │
│    │                  │中其中│        │      │                │
│    │                  │一人之│        │      │                │
│    │                  │名義  │        │      │                │
├──┼─────────┼───┼────┼───┼────────┤
│二  │87.6.5起至90.4.5止│陳邱美│89、9 、│6000  │112000          │
│    │，會員連會首人數35│卿    │5       │      │                │
│    │人，會金2 萬元，底│      │        │      │                │
│    │標2 千元，每月5日 ├───┼────┼───┼────────┤
│    │上午10時開標。    │先後每│89.12 、│6300  │68500           │
│    │                  │次各冒│5       │      │                │
│    │                  │用「楊├────┼───┼────────┤
│    │                  │秀金」│90、1 、│6000  │70000           │
│    │                  │、「蔣│5       │      │                │
│    │                  │德輝」├────┼───┼────────┤
│    │                  │、「蔣│90、2 、│6200  │69000           │
│    │                  │林玉雲│5       │      │                │
│    │                  │」三人│        │      │                │
│    │                  │其中一│        │      │                │
│    │                  │人之名│        │      │                │
│    │                  │義    │        │      │                │
│    │                  ├───┼────┼───┼────────┤
│    │                  │      │        │      │合計：432000    │
│    │                  │      │        │      │                │
└──┴─────────┴───┴────┴───┴────────┘
附表二：
┌──┬─────────┬───┬────┬───┬────────┐
│編號│侵占時間          │被害人│標會時間│標息  │侵占金額（即被害│
│    │                  │      │        │      │人當次得標應得之│
│    │                  │      │        │      │互助會款）      │
├──┼─────────┼───┼────┼───┼────────┤
│一  │90.2.5得標後某日  │郭陳秀│90.2 .5 │4800  │20000*32+(20000-│
│    │                  │雲    │（編號二│      │4800)*2=670400  │
│    │                  │      │互助會）│      │                │
├──┼─────────┼───┼────┼───┼────────┤
│二  │90.3.5得標後某日  │陳邱美│90.3 .5 │6200  │20000*33+(20000-│
│    │                  │卿    │（編號二│      │6200)*1=673800  │
│    │                  │      │互助會）│      │                │
├──┼─────────┼───┼────┼───┼────────┤
│三  │90.2.25得標後某日 │己○○│90.2 .25│7000  │20000*20+(20000-│
│    │                  │      │（編號三│      │7000)*15=595000 │
│    │                  │      │互助會）│      │                │
├──┼─────────┼───┼────┼───┼────────┤
│    │                  │      │        │      │合計：0000000元 │
└──┴─────────┴───┴────┴───┴────────┘
